【裁判字號】    95,上更(一),226
【裁判日期】    951212
【裁判案由】    殺人未遂等
【裁判全文】
臺灣高等法院刑事判決             95年度上更(一)字第226號
上  訴  人  臺灣板橋地方法院檢察署檢察官
上  訴  人
即  被  告  子○○
指定辯護人  本院公設辯護人郭書益
上  訴  人
即  被  告  丙○○
選任辯護人  王東山律師
選任辯護人  許文生律師
選任辯護人  林孝甄律師
被      告  戊○○
選任辯護人  林政憲律師
選任辯護人  黃英豪律師
選任辯護人  詹茗文律師
上列上訴人因被告殺人未遂等案件，不服臺灣板橋地方法院90年
度訴字第1588號，中華民國91年7月25日及9月18日第一審判決（
起訴案號：臺灣板橋地方法院檢察署90年度偵字第11176號、第
11184號、第12154號），提起上訴，經判決後，由最高法院發回
更審，本院判決如下：
    主  文
原判決關於子○○、丙○○部分及戊○○持有手槍部分，均撤銷
。
子○○未經許可，持有可發射子彈具有殺傷力之手槍，處有期徒
刑壹年陸月，併科罰金新臺幣玖萬元，罰金如易服勞役，以新臺
幣貳仟元折算壹日，扣案之仿ＢＥＲＥＴＴＡ手槍把（含彈匣
）、仿ＣＯＬＴ手槍乙把（含彈匣）、改造九ＭＭ子彈肆顆、十
ＭＭ子彈貳顆均沒收。又殺人未遂，處有期徒刑伍年貳月。扣案
之仿ＢＥＲＥＴＴＡ手槍把（含彈匣）、改造九ＭＭ子彈肆顆
，均沒收。應執行有期徒刑陸年陸月，併科罰金新台幣玖萬元，
罰金如易服勞役，以新台幣貳仟元折算壹日，扣案之仿ＢＥＲＥ
ＴＴＡ手槍把（含彈匣）、仿ＣＯＬＴ手槍乙把（含彈匣）、
改造九ＭＭ子彈肆顆、十ＭＭ子彈貳顆均沒收。
丙○○殺人未遂，處有期徒刑伍年貳月。扣案之仿ＢＥＲＥＴＴ
Ａ手槍貳把（含彈匣）、改造九ＭＭ子彈肆顆，均沒收。
戊○○被訴持有可發射子彈具有殺傷力之手槍部分無罪。
其餘上訴駁回。
    事  實
一、子○○有妨害家庭前科（不構成累犯），仍不知悔改，復於
    民國88年8月間，在臺北縣板橋市介壽公園附近，向不詳姓
    名年籍綽號「小石」之成年男子，購入可發射子彈具有殺傷
    力仿ＢＥＲＥＴＴＡ手槍3枝、仿ＣＯＬＴ手槍1支，具殺傷
    力改造9ＭＭ子彈8顆、10ＭＭ子彈3顆、無殺傷力未具彈頭
    改造子彈2顆，放置於其臺北縣板橋市○○路275巷7弄1號住
    所，而非法持有。
二、丙○○綽號黑人，於82年間，有違反藥事法案件及麻醉藥品
    管理條例前科（不構成累犯），亦不知悔改，因丙○○欲追
    求之女子庚○○，於90年6月29日凌晨4時許，與其妹辛○○
    、友人癸○○、壬○○、丁○○等人在臺北縣板橋市○○路
    ○  段284號1樓（起訴書誤為同市○○街20號3樓）茶騷有味
    紅茶店吃飯，丙○○則與子○○、戊○○及幾位朋友在板橋
    市華江橋下「不夜城釣蝦場」喝酒，席間丙○○以電話聯絡
    庚○○，詢問庚○○所在，要求見面，2人在電話中爭吵，
    庚○○的電話為壬○○拿去接聽，壬○○責問丙○○為何一
    直打電話，並放話有膽就過來。丙○○嫉恨氣憤，乃將其情
    告知友人子○○，子○○表示家裏有槍，可以持槍去嚇嚇壬○○等人。適戊○○所開車停於現場，丙○○即要求無犯意
    聯絡之戊○○開車搭載其及子○○離開現場，戊○○隨即將
    車開至板橋市○○路子○○家巷口，丙○○即與子○○同至
    子○○住處，拿取槍枝及子彈，由丙○○持仿ＢＥＲＥＴＴ
    Ａ手槍1把（含彈匣及子彈3顆）子○○持仿ＢＥＲＥＴＴＡ
    手槍1把（含彈匣及子彈數顆）。戊○○再開車載子○○、
    丙○○前往茶騷有味紅茶店。同日5時10分許，丙○○要戊○○先下車至該紅茶店查探，告知丙○○、子○○紅茶店內
    情形。戊○○查看後告知有3男2女，丙○○、子○○遂進入
    紅茶店，戊○○則在入口處等候。丙○○持槍指著癸○○，
    以此行為恐嚇，癸○○稱：你認錯人了，並出手抓住丙○○
    之槍枝，丙○○見癸○○抓住其槍枝，乃改變原恐嚇之犯意
    ，以殺人之故意，以槍抵住癸○○頭部並連續扣板機，幸因
    槍枝卡彈無法擊發，癸○○始倖免於難。旋癸○○持桌上酒
    瓶砸丙○○，2人扭打在地。子○○見狀，持槍朝丙○○衝
    去，壬○○為阻止，用電話手機丟擲丙○○，並將丙○○壓
    於地上。癸○○拿桌上酒瓶砸子○○，子○○被砸中臉部，
    心生憤恨，亦改變原恐嚇犯意，基於殺人之故意，持槍對癸○○開槍，並大喊給你們死，子彈擊中癸○○右大腿，致癸○○受有右大腿槍傷。子○○開槍後，即與在門口之戊○○
    逃離現場。丙○○則被制伏，同日凌晨5時30分許，警方據
    報趕至現場，逮捕丙○○，將癸○○送醫救治，而未生死亡
    之結果。並在現場查獲丙○○所持子○○所有之仿ＢＥＲＥ
    ＴＴＡ手槍1支及改造9ＭＭ子彈3顆（其中1顆彈頭、彈殼已
    分離，另鑑定試射1顆），並在癸○○右大腿取出子○○開
    槍所射擊之9ＭＭ子彈彈頭1顆扣案。於同年7月18日，在臺
    北市○○區○○街122巷12號5樓，拘提子○○到案，並搜得
    子○○所有之上開仿ＢＥＲＥＴＴＡ手槍2支、具殺傷力改
    造9ＭＭ子彈4顆（鑑定試射1顆）、仿ＣＯＬＴ手槍1支、10
    ＭＭ子彈3顆（鑑定試射1顆）、無殺傷力之未具彈頭改造子
    彈2顆。
三、案經臺北縣警察局海山分局報請台灣板橋地方法院檢察署檢
    察官偵查起訴。
    理  由
甲、被告子○○、丙○○部分：
一、對於判決之一部上訴者，其有關係之部分，視為亦已上訴，
    刑事訴訟法第348條第2項定有明文。原審對被告丙○○部分
    ，對持有手槍及殺人未遂罪誤以數罪併罰判決，被告丙○○
    雖具狀撤回非法執有手槍部分之上訴，惟因持有手槍與殺人
    未遂罪，具有方法與結果之牽連關係（詳後所述），其對殺
    人未遂部分提起上訴，就非法執有手槍牽連部分，不生撤回
    之效力，本院應就全部相牽連之事實審判，合先敘明。
二、訊據上訴人即被告子○○矢口否認有持有槍枝、殺人未遂之
    犯行，辯稱：其僅持有仿ＣＯＬＴ手槍及十ＭＭ子彈，扣案
    仿ＢＥＲＥＴＴＡ手槍，子彈非其所有，至茶騷有味紅茶店
    之槍、彈為丙○○提供，其未開槍打傷癸○○，其僅陪同丙○○前往恐嚇，見到丙○○與癸○○等人扭打，欲救丙○○
    ，丙○○奪取其所持有槍枝，射中癸○○云云。訊據上訴人
    即被告丙○○坦承於右開時地持有槍彈，然否認開槍，辯稱
    ：持槍僅為恐嚇，進入店內即被人拿酒瓶打落槍枝，並被打
    昏倒在地，沒有開槍云云。
三、然查：
（一）被告丙○○在電話中與庚○○發生爭吵及與壬○○口角後
      ，告知被告子○○，子○○提議回家取槍嚇嚇壬○○等人
      ，被告丙○○、子○○乃搭戊○○所駕之車先到被告子○○住所拿取仿ＢＥＲＥＴＴＡ手槍2把及子彈8顆等情，為
      被告丙○○於警訊中自白在卷（見90年度偵字第11184號
      偵查卷第3頁背面、第4頁）。子○○於警訊、檢察官亦自
      白其持有槍枝、子彈等情不諱（見90年度偵字第12154號
      偵查卷第9頁、第27頁、第37頁）。
（二）被害人癸○○於警訊、檢察官及原審訊問時，對被告丙○○、子○○上揭犯行指述綦詳，稱：「90年6月29日4時30
      分許，我在板橋市○○路○段284號茶騷有味紅茶店門口，
      看到朋友丁○○的車子停放店門口，便想進去一起吃個飯
      。進入後，看到丁○○和2個女子辛○○、庚○○坐在同
      桌，看到庚○○手持行動電話與人吵架。約坐了10多分，
      看到1名男子進入紅茶店查看又走出，後2名男子進入，其
      中1名綽號黑人的男子，掏出槍來指著我，我抓住手槍‧
      ‧‧‧黑人的男子向我開了幾槍，未擊發所以子彈未射出
      ，另一名歹徒向我開了一槍，射中我大腿。黑人為丙○○
      ，另一名開槍歹徒為子○○。」、「俞先進來又出去‧‧
      ‧黑人走到我的旁邊，說現在是怎樣？我說你是不是認錯
      人？他便拿槍指著我的頭，聽見聲音，卻沒擊發，另一男
      子拿槍射我打到大腿。」（見90年度偵字第11176號偵查
      卷第10頁至第12頁、第89頁、第90頁）、「我有聽到扣板
      機的聲音，而且是好幾聲。他（指丙○○）是指著我的頭
      時，我抓住槍時，他就扣板機。我把槍移到旁邊，用酒瓶
      砸他。‧‧‧發生扭打，另一個人（子○○）手上拿著槍
      衝過來，壬○○拿手機丟他，壬○○壓著丙○○，我拿酒
      瓶砸另一個人，那個人退後一步，並且對著我開槍，打到
      我的右大腿內側。」、「是偵查卷第30照片中之人（子○○）開槍射我的大腿。」、「他（子○○）本來站在丙○○的後面，丙○○拿槍壓著我，我們抓著槍反抗並且發生
      扭打，他距離我2、3步時，就拿槍指著我衝過來，我就順
      勢拿桌上酒瓶砸他的臉，他被我砸到，退後一步，就開槍
      。他開槍後，就馬上跑掉。」、「子○○並說幹，給你們
      死，就開一槍。」、「當時我坐的位置是面對門口，所以
      他們三人進來時，我都看得很清楚。」（見原審第二卷第
      54頁至第56頁）。雖其偵審中筆錄有細節些微不符，然其
      於原審已明確稱：「警訊當時我人在病床上，還上麻藥，
      意識不是很清醒，警察問話都是問我是或不是，我只能說
      大概情形。偵訊筆錄所言只是大概，因為當時偵訊時間很
      短，沒有仔細講」，是被害人所述，僅訊問方式、回答繁
      簡、筆錄記載而有此些許差異，尚難指為瑕疵。當時在場
      之證人壬○○於警訊中證稱：其中一名歹徒（綽號黑人，
      應係指丙○○）便向我們走過來，並對癸○○說了一句話
      （現在是怎麼樣）後，便壓癸○○的頭，掏出手槍欲射擊
      ，癸○○見狀便出手撥開槍枝，之後我們五個人便打成一
      團，直到黑人的手槍被我搶下後才聽到一聲槍響，開槍的
      人手持一把銀色手槍，開槍後即逃逸，只留下黑人在場和
      我們扭打等語（偵卷11184號第20頁反面）。其於原審偵
      查及審理時仍為相同之證述（偵卷11184號第44頁，原審
      (一)卷第61頁）；證人丁○○於警訊中證稱：當時是辛○○
      打電話邀我至茶騷有味吃東西，‧‧‧‧我肯定彭女是與
      綽號黑人的人在講電話，約過了30分（鐘）左右綽號黑人
      的人及一名男子就到現場來，拿著槍抵著癸○○的頭要向
      楊開槍，但經我撥開，但另一名與黑人同時進來的男子即
      對癸○○開槍等語（偵卷11184號第17頁反面）。其於偵
      查中仍為相同之證述（偵卷11184號第38頁反面）。其於
      原審證述略以：在茶騷泡沫紅茶店，‧‧‧‧大約過了20
      分鐘，事情就發生了，有2個人衝進來，被告丙○○講了
      幾句話，就拿著槍指著癸○○的頭，後來他們就打起來，
      打完了我看癸○○、壬○○身上都是血，我就送他們去中
      英醫院，才知道他們受槍傷等語（原審(一)卷第34頁）；證
      人庚○○於警訊中證稱：（當時）丙○○就和另兩位朋友
      來，丙○○先進來與壬○○、癸○○在打架，我就聽到“
      碰“一聲，和我同桌的3個人，把丙○○打的很慘，‧‧
      ‧‧槍就掉到地上，我不知道槍是誰帶來的，也不知道誰
      開的槍，因他們當時在門口打架等語（偵卷11176號第21
      至22頁）。其於偵查中證稱：丙○○一進來就拿槍指著癸○○的頭，後來就發生事情，我只聽到聲音，‧‧‧‧癸○○把槍撥開，就發生扭打（偵卷11176卷第86頁反面）
      。其於原審審理時亦為相同之證述（原審(一)卷第35頁）。
      於本院前審仍證述不移。其於本院95年11月10日審理時結
      證稱：其於警訊及歷次偵審時所證均屬實在（其已更名為
      己○○）；證人辛○○於警訊中證稱：丙○○到現場時後
      面跟著一名男子，然後丙○○就秀出他腰上的手槍，並動
      手拔槍指向我身邊的癸○○，壬○○及癸○○便動手打丙○○，我站起來後就聽見槍聲，我不知道是誰開的槍等語
      （偵卷11176號第19至20頁）。其於原審審理時證稱：丙○○與另外一個男子一起進來，當時他們2人各拿1把槍，
      丙○○拿槍指著癸○○，有沒有扣板機我沒有看到，癸○○後來把槍撥開，槍掉在地上，他們就起打起來，壬○○
      也加入，我聽到2聲槍聲，就亂成一片，我當時不知道癸○○中槍，丙○○被打傷在地等語（原審(一)卷第35頁反面
      、第36頁）。其於本院95年11月10日審理時證稱當時進來
      兩個人，紅茶店服務生甲○○於警訊中證稱：綽號黑人（
      指丙○○）與一男子進入店內，黑人與庚○○吵起來，另
      一男子（指戊○○）則站在門口，十幾秒後黑人與庚○○
      談不合，黑人就從後腰拿出1把黑色手槍，槍口朝上並且
      拉滑套，‧‧‧我就看見有人丟酒瓶，場面混亂的打起來
      ，隨後便“碰“的一聲有人開槍，我便趴下，然後我看見
      黑人滿頭是血等語（偵卷11176號第23頁反面）；服務生
      乙○○於警訊中證稱：歹徒共二名皆男性，進入店內就與
      第二桌客人（共5人，3男2女）發生口角，之後身著黑色
      上衣之歹徒便從後腰際起出1把槍械，朝著客人開1槍，開
      槍後雙方仍以肢體鬥毆，‧‧‧‧我只看見1名身著黑色
      Ｔ恤歹徒頭部流血，其餘皆未看見等語（偵卷11176號第
      25頁反面）。其於原審審理時證稱：我是店裡員工，當時
      我在現場，我在櫃臺看漫畫，當時只剩他們這一桌，我聽
      到槍聲，就馬上叫員工趴下，後來他們發生扭打，到底誰
      開槍、中槍，我也不知道，當時只看到2個人進來等語（
      原審卷(一)第61頁反面至62頁）。被害人癸○○於本院審理
      時就與被告丙○○發生爭執之情形，仍結證如前所述。綜
      上被害人及證人所述，雖因各人所處位置之不同，看到案
      發經過略有差異，惟被告丙○○、子○○先後進入店內，
      被告丙○○先與癸○○發生爭執，並持槍指向癸○○並扣
      板機，因故未擊發，並被癸○○、壬○○毆擊倒地，隨後
      子○○即持槍射擊癸○○右大腿受傷之事實，應可認定。
      被告子○○供稱其欲救丙○○，丙○○取其槍射傷癸○○
      云云，與事實不符，難予採信。被害人癸○○遭槍擊右大
      腿受有槍傷，亦有中英醫院診斷證明書在卷可按。另由被
      害人癸○○腿部所取出之彈頭，係直徑9ＭＭ土造金屬彈
      頭，有內政部警政署刑事警察局鑑驗通知書刑鑑字第1050
      21號在卷可稽。在茶騷有味紅茶店內當場查獲被告丙○○
      時，並扣得掉落現場之仿ＢＥＲＥＴＴＡ手槍1支及改造9
      ＭＭ子彈3顆。經鑑驗結果，手槍及2顆子彈均具有殺傷力
      （1顆鑑定試射），1顆彈頭、彈殼已分離，無殺傷力，另
      由被害人癸○○大腿中擊發取出之1顆為9ＭＭ土造金屬彈
      頭，有內政部警政署刑事警察局90年7月11日刑鑑字第105
      021號鑑驗通知書可據。參酌被告丙○○有扣扳機開槍未
      擊發，及9ＭＭ土造金屬彈頭係自被害人癸○○腿上取出
      等情，被告丙○○所持手槍開槍未擊發之子彈，即為該彈
      頭、彈殼已分離之子彈。證人壬○○、丁○○均證稱被告
      子○○射擊癸○○，而癸○○腿部取出9ＭＭ土造金屬彈
      頭原為具有殺傷力子彈擊發後分離。且被告子○○亦承認
      射擊癸○○之槍枝原為其所持有（其辯稱係被丙○○奪取
      後開槍，惟不可採），至被告丙○○手槍彈匣內未擊發之
      子彈，經鑑定子彈底火皿部分無撞擊之痕跡，然未擊發之
      原因甚多。常見之因素：(一)子彈方面：底火敏感度不足，
      火藥潮解等。(二)槍枝擊發結構方面：擊錘簧力不足、擊錘
      未打擊至撞針、撞針突出量不足等。(三)其他方面：槍枝閉
      鎖不良、撞針未正確打擊子彈底火位置等。又子彈如未上
      膛，因子彈未置於槍枝彈室內，亦無法受撞針之撞擊而具
      撞擊痕跡，有內政部警政署刑事警察局92年2月11日刑鑑
      字第0910323992號函在卷可稽。該顆子彈彈頭與彈殼已分
      離，證人壬○○、丁○○，被害人癸○○證稱被告丙○○
      有扣板機，自非無據。現場查獲扣案之槍枝、子彈，其子
      彈底火未有撞擊痕跡，並不足為被告未扣板機之有利證明
      。
（三）被告子○○供稱持往案發現場之槍枝及子彈為丙○○所有
      ，係丙○○交付1把槍及子彈供其持往現場云云。惟查被
      告丙○○係於「不夜城釣蝦場」喝酒，在電話中與庚○○
      發生爭執，告知子○○，子○○表示家裏有槍，始赴趙某
      住處取槍等情，業據同案被告丙○○迭於警訊及偵查，歷
      次審判時證述甚詳。而同案被告戊○○於警訊中供稱：與
      丙○○及其朋友在釣蝦場喝酒，約到當天早上5點多，丙○○知道我有開車來，即要我開車載他與他的朋友“阿草
      （子○○）“，前去板橋市○○路附近，當時丙○○及阿
      草下車，並要我在車上等他們兩人，大約過了5分鐘左右
      ，兩人回到我車上，李即告訴我開車到「茶騷有味紅茶店
      」（戊○○於警訊中向警員確認其停車等候之位置，偵卷
      11176號第3頁反面）。戊○○於偵查中復供稱：我準備離
      開（釣蝦場）時，丙○○叫我載他一下，李坐前座，趙坐
      後面，趙叫我先回中正路一下，他要回家（偵卷11176號
      第99頁反面），其於原審及本院審理時亦為相同之供述。
      被告子○○並未否認此情，辯稱係回去穿鞋子（偵卷1117
      6號第100頁）。被告子○○辯稱丙○○在釣蝦場時曾離開
      約30分鐘，似暗指丙○○在此段時間去取槍枝及子彈，持
      往現場之槍及彈為丙○○所有云云。惟稽之丙○○及戊○○所述，參以彼等離開釣蝦場後係直接赴子○○住處，被
      告子○○上開所辯，丙○○曾離開釣蝦場約30分鐘，並無
      證據以實其說，自難採信。證人即曾與被告等人在釣蝦場
      喝酒之楊逸群，於原審結證稱：那天我和女友、南部朋友
      ，被告子○○、丙○○在不夜城釣蝦場吃東西，吃到一半
      ，被告子○○、丙○○突然出去，我問什麼事，被告子○○說是丙○○和女孩子吵架的事，他要去處理一下。大約
      一個鐘頭以後，被告子○○回來釣蝦場，他說發生了一點
      不愉快的事，我說要不要我幫忙，他說不用，後來我就回
      南部等語（原審(一)卷第104頁）。由證人楊逸群之供證，
      足證被告2人係因李潛與庚○○電話中吵架之事，東西吃
      到一半，被告2人同時暫行離去，足證被告丙○○並無先
      行離開取槍之事，作案之槍、彈屬被告子○○所有，自其
      住處取出帶往犯案現場者，應可認定。被告子○○一再供
      稱攜往現場之槍枝與子彈係丙○○所有，核與事實不符，
      顯係其畏罪卸責之詞，難予採信。
（四）被害人癸○○於警訊及偵查中指稱案發時被告戊○○拿著
      1把黑色的槍，站在門口（偵卷11176號卷第11頁反面、第
      90頁）。惟查被告始終堅決否認有何攜帶槍枝及子彈到現
      場之情事，有如上述（其供稱僅依丙○○之指示開車在子
      ○○住處巷口等候），而被告丙○○於警訊，子○○於偵
      查中分別供稱案發當天，只帶2把槍到現場，戊○○並沒
      有拿槍（偵卷11184號第4頁正面、第51頁反面）。證人壬○○於警訊時證稱：「戊○○手中有無持槍，我沒有注意
      。」於原審證稱：「（戊○○）第一次進來時，沒有拿槍
      ，第二次他們3人進來時，手上沒有拿東西。」，「（戊○○沒有攜槍，有無扭打我不知道。」（偵卷11176號第
      18頁，原審卷(一)第62、63頁）。而證人庚○○、辛○○於
      偵審中均稱未注意戊○○有無攜帶槍枝。綜合上述，並無
      積極之證據，足以證明被告戊○○有攜帶槍枝之事實，自
      難憑被害人單一之指訴而認定被告戊○○確實攜帶槍枝。
      被害人癸○○於本院審理時證稱：「你（指戊○○）有先
      進來看過，我知道你是挺人家場子，我知道你是無辜的」
      ，「發生扭打之後，沒有再看到戊○○」（本院95年9月
      29日審判筆錄）。癸○○陳稱扭打現場可以看到門口情形
      ，惟被告戊○○進出現場既未持槍（證人壬○○上述證詞
      ），證人癸○○指稱被告戊○○確實持有槍枝，有可能係
      記憶錯誤所致，自難為被告戊○○不利之證明。
（五）被告子○○遭拘提逮捕時，扣得仿ＢＥＲＥＴＴＡ手槍2
      支、仿ＣＯＬＴ手槍1枝、改造9ＭＭ子彈4顆、10ＭＭ子
      彈3顆、未具彈頭改造子彈2顆，經鑑驗結果，上開3支手
      槍及改造9ＭＭ子彈4顆、10ＭＭ子彈3顆均具有殺傷力（
      各取9ＭＭ及10ＭＭ子彈1顆試射），未具彈頭改造子彈2
      顆無殺傷力，此有內政部警政署刑事警察局90年7月18日
      刑字第140764號鑑驗通知書可憑。
（六）綜上所述，被告子○○、丙○○所辯，均為卸責避重就輕
      之詞，不足採信。其等罪證明確，犯行洵堪認定，應予依
      法論科。
四、按未經許可持有槍、彈罪，一經持有即成立犯罪；至其持有
    之繼續乃行為之繼續，俟持有行為終了為止，僅屬一個持有
    行為，不得割裂論罪。若以之犯他罪，兩罪間之關係如何，
    應視開始持有之原因為斷。如早已非法持有槍彈，後另行起
    意犯罪；或意圖犯甲罪而持有槍、彈，卻持以犯乙罪，均應
    以數罪併罰論處，必因意圖犯某罪而持有槍、彈，後果以之
    犯該罪，兩罪間始有牽連犯之適用（最高法院90年臺上字第
    1035號判決意旨參照）。被告行為後槍砲彈藥刀械管制條例
    第11條業經於94年1月26日修正公布為第8條，修正後之第8
    條第4項持有改造手槍，處有期徒刑3年以上10年以下，併科
    新臺幣1仟萬元以下罰金，並於94年1月28日施行，此項修正
    較舊法為重，自應適用被告行為時之舊法。本件被告子○○
    最初於88年8月間購入手槍時，僅單純非法持有，非為日後
    恐嚇、殺人為原因，自應論以數罪。核被告子○○所為，係
    犯修正前槍砲彈藥刀械管制條例第11條第4項之未經許可持
    有可發射子彈具有殺傷力改造手槍罪、同條例第12條第4項
    之未經許可持有子彈罪及刑法第271條第2項、第1項之殺人
    未遂罪。被告丙○○非法持有槍枝及子彈，並持槍對被害人
    癸○○頭部射擊，而未將癸○○殺死之所為，核係犯修正前
    槍砲彈藥刀械管制條例第11條第4項之未經許可持有其他可
    發射子彈具殺傷力改造手槍罪及同條例第12條第4項之未經
    許可持有子彈罪，刑法第271條第2項、第1項之殺人未遂罪
    。被告丙○○與子○○所為之殺人未遂犯行，依案發當時之
    情節觀之，純係因突發之衝突而引起，2人於行為時尚無共
    同殺人之犯意聯絡，檢察官認為被告丙○○與子○○有殺人
    之犯意聯絡，尚有未合。被告丙○○持槍朝被害人癸○○頭
    部射擊，被告子○○持槍於近距離內朝被害人癸○○身體射
    擊，依客觀之經驗法則，槍枝為威力強大之武器，持槍朝人
    之頭部及身體射擊，其有致人於死之可能，此為眾所周知之
    事，而被告丙○○、子○○仍分別持槍朝被害人癸○○頭部
    及身體射擊，其有致癸○○於死之故意，極為灼然。且案發
    當時被告子○○持槍站於被告丙○○身後，對於丙○○持槍
    朝癸○○頭部射擊及嗣後與癸○○發生扭打之情當觀之甚明
    ，被告子○○於被告丙○○倒地發生扭打後，仍持槍繼續對
    癸○○身體射擊，並口喊「給你們死」等語，依客觀之情事
    觀之，被告子○○此時顯亦有殺人之故意。被告丙○○、子
    ○○及就所犯非法持有2把仿ＢＥＲＥＴＴＡ手槍、子彈及
    恐嚇安全之犯行，有犯意之聯絡及行為之分擔，均為共同正
    犯。被告丙○○、子○○原恐嚇安全之危險犯行，為其後開
    槍殺人之實害行為所吸收，不另論以恐嚇安全罪。又被告2
    人所犯未經許可持有改造手槍及未經許可持有子彈罪，係一
    行為觸犯數罪名，為想像競合犯，應論以較重之未經許可持
    有改造手槍罪。被告子○○所犯未經許可持有改造手槍及殺
    人未遂罪二罪間，行為互殊，犯意個別，應分論併罰。被告
    行為後刑法有關未遂犯之規定業經修正，並刪除第55條牽連
    犯之規定，該項修正定於95年7月1日施行，未遂犯之修正並
    未有利於被告，自仍應適用舊法，而刪除牽連之規定不利被
    告，自仍應適用舊法。被告丙○○所犯未經許可持有改造手
    槍及殺人未遂罪間，有方法與結果之牽連關係，應依修正前
    牽連犯之規定，從較重之殺人未遂罪處斷。被告子○○、丙○○殺人未遂，依修正前刑法第26條前段，減輕其刑。
五、原審對被告子○○、丙○○因而予以論罪科刑，固非無見。
    惟查：(一)被告丙○○持有槍、彈與殺人未遂犯行為牽連犯，
    原審誤為數罪併罰，尚有未合。(二)原判決認定被告2人殺人
    未遂，惟未於理由欄論敘依未遂犯規定減輕其刑之旨，復未
    於論結欄引用未遂條文，於法不合。(三)被告戊○○並無共同
    持有槍、彈犯行，原判決認定事實有誤。被告子○○、丙○○上訴意旨，仍執前詞，否認殺人未遂或持有槍械之犯行，
    雖不足採，但原判決此部分既有可議，自應由本院將原判決
    此部分予以撤銷改判。爰審酌被告子○○持有槍枝及子彈之
    數量，被告2人因細故而持槍傷人，暨其犯罪之情節，所生
    危害等一切情狀，就被告子○○、丙○○殺人未遂部分，各
    量處有期徒刑伍年貳月；被告子○○持有槍枝部分量處有期
    徒刑壹年陸月，併科罰金新臺幣玖萬元。被告子○○行為後
    刑法第42條、第51條第5款，業經於94年2月2日修正公布，
    修正後之刑法42條第3款規定易服勞役以新臺幣1千元、2千
    元或3千元折算一日，此項修正有利被告，刑法第51條第5款
    修正後規定定執行有期徒之刑期不得逾30年，此項修正不利
    被告。爰就被告子○○所宣告徒刑部分，定其應執行刑為有
    期徒刑陸年陸月，並就其所宣告罰金刑部分諭知易服勞役之
    折算標準以新臺幣貳仟元折算壹日。扣案之仿ＢＥＲＥＴＴ
    Ａ手槍3把（含彈匣壹個）、仿ＣＯＬＴ手槍1把、具殺傷力
    改造9ＭＭ子彈4顆、10ＭＭ子彈2顆，係屬違禁物，均應依
    修正前刑法第38條第1項第1款規定分別各犯罪主刑及執行刑
    後宣告沒收。（被告丙○○僅共同持有2把仿ＢＥＲＥＴＴ
    Ａ槍及適用該槍之子彈，故宣告沒收如主文第3項所示）。
    內政部警政署刑事警察局鑑定是否具有殺傷力時，曾採樣子
    彈3顆試射（9ＭＭ2顆、10ＭＭ1顆），該經試射3顆已不具
    殺傷力，自非違禁物。又已經射擊之彈頭乙顆及已與彈殼分
    離之彈頭等，均無殺傷力，自無庸為沒收之宣告。被告子○○自88年8月間，開始持有之槍、彈，繼續至90年7月18日為
    警查獲時止，其間槍砲彈藥刀械管制條例雖迭有修正，然因
    持有槍、彈罪係屬行為之繼續，並非狀態之繼續，應適用為
    警查獲時之現行槍砲彈藥刀械管制條例之規定，並無比較適
    用新舊法之問題（至於行為後法律變更，比較問題業如上述
    ）。原槍砲彈藥刀械管制條例第19條第1項規定：「犯第7條
    、第8條、第10條、第11條、第12條第1項至第3項、第13條
    第1項至第3項之罪，經判處有期徒刑者，應於刑之執行完畢
    或赦免後，令入勞動場所，強制工作，其期間為3年」，業
    已於90年11月14日修正時刪除，故不得再依該規定對被告宣
    告強制工作之處分。被告等並無犯罪之習慣或以犯罪為常業
    ，亦不合刑法第90條第1項宣告強制工作保安處分之規定，
    併此說明。
乙、被告戊○○無罪部分：
一、公訴略以：戊○○就上開時、地與被告丙○○，子○○同赴
    「茶騷有味」紅茶店，其持有子○○所交付之仿ＢＥＲＥＴ
    ＴＡ手槍1把（含彈匣）及改造9ＭＭ子彈數顆到現場。戊○○到達後先下車至該紅茶店查探，告知李、趙2人紅茶店內
    情形，李、趙2人改變原恐嚇之犯意，而為殺人行為（詳上
    開事實欄所載），戊○○在門口把風。嗣子○○開槍後，戊○○即逃離現場。經警循線於90年6月29日10時許，在戊○○住所，拘提戊○○到案。因認戊○○共同涉犯刑法第271
    條第2項、第1項之殺人未遂罪及槍砲彈藥刀械管制條例第11
    條第4項之持有仿造手槍罪及同條例第12條第4項之持有子彈
    罪嫌等語。
二、訊據被告戊○○堅決否認有何公訴人所指犯行。辯稱略以：
    其僅單純受被告丙○○之請託代為開車，被告子○○表示要
    先回家換鞋子，其停在趙家巷口等候，並不知道子○○回家
    取槍，之後至「茶騷有味」紅茶店，係丙○○請其至店內看
    有無營業，其察看後走出店內停在門口，並非為丙○○把風
    ，其並未攜帶槍械，也未參與開槍，並不知道子○○、丙○○開槍殺人之情等語。
三、按犯罪事實應依證據認定之，無證據不得認定其犯罪事實，
    刑事訴訟法第154條定有明文。又告訴人之告訴，係以使被
    告受刑事追訴為目的，是其陳述是否與事實相符，仍應調查
    其他證據以資審認；且認定不利於被告之事實，須依積極證
    據，苟積極證據不足為不利於被告事實之認定時，即應為有
    利於被告之認定，更不必有何有利之證據（最高法院52年臺
    上字第1300號、30年上字第816號判例意旨參照）。本件被
    告戊○○並無持槍械及子彈赴案發現場之事實，有如理由甲
    、三所述，被告戊○○供稱子○○表示欲回家換鞋子，其乃
    載子○○返家，停在趙家巷口等候，核與子○○、丙○○所
    供相符，足證戊○○之供述真實可信。持往現場之槍械既為
    被告子○○所有，子○○與丙○○自子○○住處取得槍枝藏
    於身上，自非被告戊○○所得知。被告子○○辯稱作案之槍
    枝及子彈為被告丙○○所有，其所辯係卸責之詞，不足採信
    ，有如上述，茲不贅敘。被告子○○於警訊中供稱丙○○係
    在車上交付槍枝予伊，駕車之戊○○應該有看到云云，惟此
    項說詞為被告戊○○、丙○○所否認，亦無證據足以證明係
    事實，自難為被告戊○○不利之證據，被告戊○○辯稱其未
    持有槍械，亦未參與，應可採信。依被告丙○○於警訊及偵
    審中所供，因其與庚○○講電話發生衝突，並與壬○○言語
    不合，告知子○○，子○○對之表示要到現場討回公道，丙○○從未指訴被告戊○○知情並參與其事。而依證人楊逸群
    於原審所證述，子○○與丙○○飲酒中途，突然離席，其追
    問發生何事，子○○陳稱是丙○○和女孩子吵架的事，趙要
    去處理一下。再再足以證明係被告子○○與丙○○兩人商議
    要去「茶騷有味」處理與庚○○間之糾紛，而戊○○並未參
    與謀議，其辯稱單純受丙○○之請託開車載彼等，應屬實情
    。被告趙、李2人所為之殺人未遂犯行，依案發當時之情節
    觀之，純係因突發之衝突而引起，2人於行為前尚無共同殺
    人之犯意聯絡。而被告戊○○雖與子○○、丙○○同往紅茶
    店，依被告丙○○於警訊之供述，係因於電話中與女友庚○○及壬○○言語不合，欲持槍恐嚇，因而與子○○一同前往
    ，而證人壬○○、丁○○、庚○○、癸○○等人於警訊及偵
    審時，均未指被告戊○○有參與子○○、丙○○之槍擊行為
    ，是被告戊○○並未參與槍擊行為，自不得僅以被告戊○○
    在場，即令其就被告子○○及丙○○之殺人未遂行為負責。
    被告戊○○既係單純載被告丙○○、子○○赴現場，且無證
    據足以證明被告趙、李2人係欲持槍恐嚇壬○○，自難令負
    恐嚇罪責。被告戊○○雖受丙○○指示到「茶騷有味」紅茶
    店內查看營業情形，查看完後並留在門口，惟並無證據足以
    證明其與被告丙○○、子○○共謀恐嚇，並參與把風，其事
    先既未有犯意之聯絡，辯稱僅單純下去查看營業情形，應可
    採信。
四、原審未能詳查，遽認被告戊○○共同持有槍枝，判處有期徒
    刑壹年貳月，併科罰金新臺幣伍萬元，罰金如易服勞役以銀
    元300元即新臺幣900元折算一日，並宣告緩刑年，認定事
    實，自非正確。檢察官上訴，認原判決此部分僅量處有期徒
    刑壹年貳月並予以宣告緩刑，量刑偏輕，核雖無理由，惟原
    判決此部分既有可議，自應由本院將之撤銷，並改諭知被告
    戊○○無罪之判決。
五、就被告戊○○被訴共同殺人未遂部分，原審以不能證明被告
    有此部分犯行，而諭知無罪之判決，核無不合。檢察官上訴
    ，認被告仍應成立共同殺人未遂罪，核無理由。檢察官上訴
    意旨另稱被告縱認為未成立殺人未遂，惟亦有同一事實之恐
    嚇犯行等語。惟揆之上開說明，被告並不知共同被告丙○○
    、子○○前往現場，意在恐嚇，此部分檢察官之上訴，核無
    理由，應該駁回。
丙、據上論斷，應依刑事訴訟法第369條第1項前段、第364條、
    第368條、第299條第1項前段、第301條第1項，修正前槍砲
    彈藥刀械管制條例第11條第4項、第12條第4項，刑法第2條
    第1項、第11條前段、第271條第2項、第1項、第55條前段、
    第55條後段（修正前）、第26條前段（修正前）、第51條第
    5款（修正前）、第42條第3項、第38條第1項第1款（修正前
    ），罰金罰鍰提高標準條例第2條（修正前），判決如主文
    。
本案經檢察官鄭富銘到庭執行職務。
中    華    民    國    95    年    12    月    12    日
                  刑事第十二庭審判長法  官  蔡永昌
                                    法  官  張正亞
                                    法  官  陳榮和
以上正本證明與原本無異。
檢察官及被告子○○、丙○○如不服本判決，應於收受送達後十
日內向本院提出上訴書狀，其未敘述上訴之理由者並得於提起上
訴後十日內向本院補提理由書（均須按他造當事人之人數附繕本
）。
                                    書記官  劉麗芬
中    華    民    國    95    年    12    月    14    日
附錄：本案論罪科刑法條全文
修正前槍砲彈藥刀械管制條例第11條第1項、第4款
未經許何，持有、寄藏或意圖販賣而陳列第一項所列槍砲者，處
一年以上七年以下有期徒刑，併科新臺幣七百萬元以下罰金。
刑法第271條
中華民國刑法第271條
殺人者，處死刑、無期徒刑或 10 年以上有期徒刑。
前項之未遂犯罰之。
預備犯第 1 項之罪者，處 2 年以下有期徒刑。


司法院資訊處製作；財團法人民間司法改革基金會備份。
